臺灣桃園地方法院刑事判決
                                    111年度易字第126號
公  訴  人  臺灣桃園地方檢察署檢察官
被      告  鄧英傑



            林友傑



            賴煒傑


上列被告等因妨害自由案件，經檢察官提起公訴（110年度偵字
第1489號），本院判決如下：
    主  文
鄧英傑共同犯強制罪，處拘役肆拾日，如易科罰金，以新臺幣壹
仟元折算壹日。
林友傑共同犯強制罪，處拘役肆拾日，如易科罰金，以新臺幣壹
仟元折算壹日。
賴煒傑犯強制未遂罪，處拘役參拾日，如易科罰金，以新臺幣壹
仟元折算壹日。
    事  實
緣鄧英傑於民國109年9月間，在桃園市○○區○○路00號之統一7-11
便利商店前，貸以楊子敬新臺幣（下同）5,000元，利息以1個月
為1期，每期利息150元，迄109年11月間，楊子敬已繳交300元利
息（鄧英傑所涉重利罪嫌，另經臺灣桃園地方檢察署檢察官為不
起訴處分確定），嗣因楊子敬無力支付利息，遂與鄧英傑相約於
109年11月26日下午4時許，在上開便利商店商談還款事宜，鄧英
傑先指派許建翊到場，由許建翊與楊子敬見面後，駕車載同楊子
敬前往他處申請勞工保險明細，申請完成後復駕車將楊子敬載回
上開便利商店等候鄧英傑前來，其後鄧英傑與賴煒傑到場，因楊
子敬無力還債，鄧英傑遂指示賴煒傑駕車載同楊子敬前往機車行
，擬由楊子敬購買機車後，再以該機車典當還債，經賴煒傑駕駛
車牌號碼000-0000號自用小客車，將楊子敬載往桃園市○○區○○路
0段000號「世誠中古機車行」，惟因楊子敬無意願購買機車，賴
煒傑乃向機車行老闆借用機車，並由楊子敬騎乘機車載同賴煒傑
至鄧英傑、林友傑、周立督、游宗諭等人所在之桃園市○○區○○路
0段000號「安豐當鋪」，並由鄧英傑、林友傑在「安豐當鋪」與
楊子敬商談債務清償事宜。嗣鄧英傑、林友傑與楊子敬於同日晚
間6時59分許，在「安豐當鋪」因談論債務清償事宜發生爭執，
詎：㈠鄧英傑、林友傑因見楊子敬當場表示無力立即清償且欲離
去，為迫使楊子敬繼續商談以清償債務，竟共同基於強制之犯意
聯絡，由林友傑徒手拉扯楊子敬之衣領，鄧英傑則徒手勒住楊子
敬之脖子，以此強暴方式妨害楊子敬行使行動自由之權利，迫使
楊子敬留在「安豐當鋪」與其等繼續商談債務清償事宜。㈡嗣因
機車行老闆撥打電話予賴煒傑請其等歸還機車，乃由楊子敬騎乘
機車載同賴煒傑前往機車行，俟歸還機車後，賴煒傑於同日晚間
7時11分許，駕駛車牌號碼000-0000號自用小客車載同楊子敬欲
返回「安豐當鋪」，於駛至「安豐當鋪」前方路段時，因楊子敬
不欲再回「安豐當鋪」，遂趁機打開車門跳車，賴煒傑見狀竟基
於強制之犯意，下車強拉欲離去之楊子敬，欲將楊子敬拉回「安
豐當鋪」，然經楊子敬極力反抗後逃脫，始未能得逞。
    理  由
一、證據能力部分：
  ㈠按被告以外之人於審判外之陳述，雖不符刑事訴訟法第159條
    之1至第159條之4之規定，而經當事人於審判程序同意作為
    證據，法院審酌該言詞陳述或書面陳述作成時之情況，認為
    適當者，亦得為證據；當事人、代理人或辯護人於法院調查
    證據時，知有第159條第1項不得為證據之情形，而未於言詞
    辯論終結前聲明異議者，視為有前項之同意，刑事訴訟法第
    159條之5定有明文。本判決下列認定事實所引用之被告以外
    之人於審判外所為之供述證據（包含人證與文書證據），檢
    察官、被告鄧英傑、林友傑、賴煒傑對於證據能力均未予爭
    執，迄言詞辯論終結前亦未聲明異議（見易字卷一，第63至
    64、67、193頁；易字卷二，第17至28頁），本院審酌上開
    證據資料製作時之情況，無違法、不當或顯不可信之狀況，
    認為以之作為證據為適當，均得作為證據。
  ㈡本判決下列認定事實所引用之非供述證據，無證據證明係公
    務員違背法定程序取得之證據，且與本案待證事實具有自然
    之關聯性，均得作為證據。
二、認定事實所憑之證據及理由：
  ㈠訊據被告鄧英傑、林友傑、賴煒傑固分別坦承有如事實欄所
    載拉扯告訴人楊子敬之客觀行為等情不諱，惟均矢口否認涉
    有上揭犯行。被告鄧英傑辯稱：我當時只有扣住他1、2秒，
    我是債權人，我看楊子敬要跑，我要叫他還錢，我希望楊子
    敬把我的債務處理完等語。被告林友傑辯稱：楊子敬有欠鄧
    英傑錢，錢借不出來，牽了台車行的機車，那台機車不是他
    的名字，還拿來我們當鋪要跟我們借錢，我們當鋪不願借他
    錢，我是叫鄧英傑跟楊子敬出去等語。賴煒傑辯稱：當時我
    開車，車子行進間楊子敬跳車，我還沒迴轉完他就從右後座
    開門跳車，他跳車的位置在馬路中間，他連車都沒看直接衝
    到對向，當時有台公車經過，所以我才去拉他等語。經查：
　㊀被告鄧英傑、林友傑、賴煒傑有事實欄所載之客觀行為，業
    據被告鄧英傑、林友傑、賴煒傑於警詢、偵訊、本院訊問、
    準備程序及審判中所是認（見偵字卷，第13至14、15至22、
    29至30、31至38、45至46、47至52、221至226、245至252頁
    ；審易字卷，第87至91頁；易字卷一，第61至69、119至126
    、137至138、191至195、241至254頁），並有證人楊子敬（
    即告訴人）、周立督、游宗諭於警詢及偵訊之證述，及證人
    許宜婷（即告訴人之女友）、許建翊於警詢之證述在案可佐
    （見偵字卷，第59至60、61至66、75至76、77至82、89至96
    、103至107、224至226、233至237、245至252、255至258頁
    ），復有告訴人還款紀錄、診斷證明書、通訊軟體對話紀錄
    、現場監視器錄影擷取畫面及本院111年10月3日勘驗（現場
    監視器錄影）筆錄暨擷取畫面在卷可稽（見偵字卷，第111
    、121、127至149、153至157頁；易字卷一，第242至287頁
    ），是此部分之事實，首堪認定。
　㊁被告鄧英傑、林友傑、賴煒傑固以前詞置辯，而否認其等有
    妨害自由之犯行。惟按刑法上強制罪之強制需達何種程度，
    方始成罪，乃重於保護個人意思自由而非行動自由，故已達
    影響被害人自由意思決定，即足成立，不以被害人完全喪失
    意思決定為必要；故本罪所謂「強暴」係指直接對人或間接
    對物行使有形強制力，而產生對於被害人心理強制之效果，
    以達扭曲被害人決意之目的（臺灣高等法院高雄分院103年
    度上易字第610號判決意旨參照）。再查：
　⑴證人楊子敬於警詢及偵訊時證稱：賴煒傑帶我進當鋪後，鄧
    英傑叫林友傑來跟我說，林友傑就說「我現在好好跟你說，
    你不要不知好歹，你現在要打電話給你同事還是家人，想辦
    法先給我生出1萬元，我才會放你走」等語，我說「我今天
    沒有辦法先還1萬元，我都有按時繳利息」等語，但林友傑
    就說「我管你有沒有繳利息，你現在就是要給我全還」、「
    今天不還錢就不讓你走」等語，隨後鄧英傑、林友傑就聯手
    勒住我，之後賴煒傑接到車行老闆的電話，我當時假裝配合
    他們去機車行；後來賴煒傑載我回當鋪，快到當鋪時我就拉
    下車窗打開安全鎖跳車，我身體擦傷，賴煒傑就趕緊停車要
    把我拉回當鋪，但因為只有他一個人拉不動，所以賴煒傑就
    跑進去當鋪叫人，我就趁隙跑到當鋪對面店家求救，但沒人
    理我，我就躲在車子旁邊打電話報警等語（見偵字卷，第92
    、235至236頁）。是依證人楊子敬上揭所證，可證被告鄧英
    傑、林友傑、賴煒傑係為迫使證人楊子敬清償債務，方有如
    事實欄所載之該等行為，已產生對於證人楊子敬心理強制之
    效果，且證人楊子敬亦因此影響其自由意思決定，而遭妨害
    行使行動自由之權利等情。
　⑵依現場監視器錄影畫面所示：①證人楊子敬與被告鄧英傑、林
    友傑在當鋪內談話期間，原本均坐在當舖內之同一桌椅區，
    之後分別起身，被告林友傑先靠近並以手指向證人楊子敬，
    又高舉右手後放下，證人楊子敬則往後退，隨後被告林友傑
    以右手抓住證人楊子敬後領往桌子方向壓，並高舉左手後放
    下，證人楊子敬則持續往當鋪門口方向退去，此時被告林友
    傑持續以右手抓住證人楊子敬後領，並以左手指向當鋪內之
    桌椅區，被告鄧英傑及另外2名當鋪人員亦趨上前，證人楊
    子敬則持續往當鋪門口方向退去，於證人楊子敬接近門口時
    ，被告鄧英傑與林友傑即上前將證人楊子敬往當舖內方向拉
    扯，被告林友傑以右手抓住證人楊子敬後領，並以左手指向
    當鋪內之桌椅區，被告鄧英傑則以右手勾住證人楊子敬頸部
    ，將證人楊子敬往店內方向勾，雙方發生拉扯，被告鄧英傑
    遂勒著證人楊子敬頸部，將證人楊子敬帶回當鋪內之桌椅區
    ，被告林友傑及另外2名當鋪人員亦跟隨在後，之後證人楊
    子敬在當鋪內之桌椅區旁背牆站立，被告鄧英傑與林友傑等
    人則環伺在旁，俟證人楊子敬與被告賴煒傑分別持用電話後
    ，證人楊子敬方與被告賴煒傑先後步出當鋪；②於被告賴煒
    傑駕車迴轉駛近當鋪行向車道時，證人楊子敬開啟該車右後
    側車門，自該車跌坐在馬路邊，嗣即起身走向車道上駛來之
    公車，並高舉右手試圖招攔公車，此時被告賴煒傑旋自其所
    駕駛之車輛走向證人楊子敬，行至證人楊子敬旁即以雙手抓
    住證人楊子敬，雙方拉扯後均跌倒在地，嗣分別起身，被告
    賴煒傑先返回當鋪門口拍門入內後跑出，證人楊子敬則跑向
    對向車道，隨後被告鄧英傑、林友傑及另外2名當鋪人員步
    出當鋪，並持續朝對向車道觀望，其後員警到場等情，有上
    揭本院111年10月3日勘驗（現場監視器錄影）筆錄暨擷取畫
    面在卷可稽，核與證人楊子敬上揭所證相符，足認被告鄧英
    傑、林友傑有如事實欄㈠所載共同強制證人楊子敬，及被告
    賴煒傑有如事實欄㈡所載強制證人楊子敬未果等事實。
　㈡綜上，本案事證明確，被告鄧英傑、林友傑、賴煒傑之所辯
    均無足採，其等犯行均堪認定，應依法論科。
三、論罪科刑：
　㈠核被告鄧英傑、林友傑所為，均係犯刑法第304條第1項之強
    制罪；被告賴煒傑所為，係犯刑法第304條第2項、第1項之
    強制未遂罪。　
　㈡被告鄧英傑、林友傑就其等所為如事實欄㈠所載之犯行，有犯
    意聯絡及行為分擔，應論以共同正犯。
　㈢被告賴煒傑已著手於如事實欄㈡所載強制之實行，未生犯罪既
    遂結果，其犯罪尚屬未遂，爰依刑法第25條第2項規定，按
    既遂犯之刑減輕之。　
　㈣爰以行為人之責任為基礎，審酌被告鄧英傑、林友傑、賴煒
    傑因債務清償等事宜與告訴人楊子敬有所爭執，不思理性溝
    通解決，為迫使告訴人楊子敬就範，竟以暴力行為妨害告訴
    人楊子敬之自由，所為誠屬不該，犯後雖分別坦承各自部分
    之客觀行為，惟均否認本案犯行，犯後態度難謂良好，兼衡
    其等犯罪動機、目的、手段、告訴人楊子敬自由受限之程度
    ，及被告鄧英傑、林友傑、賴煒傑各自於警詢自陳之職業、
    教育程度、家庭經濟狀況，暨其等素行所彰顯之品行（參見
    卷附臺灣高等法院被告前案紀錄表）等一切情狀，分別量處
    如主文所示之刑，並諭知易科罰金之折算標準。
據上論斷，應依刑事訴訟法第299條第1項前段，判決如主文。
本案經檢察官廖榮寬提起公訴，檢察官施韋銘到庭執行職務。
中　　華　　民　　國　　111 　年　　11　　月　　15　　日
                  刑事第十一庭    法  官  翁健剛
以上正本證明與原本無異。
如不服本判決應於收受判決後20日內向本院提出上訴書狀，並應
敘述具體理由。其未敘述上訴理由者，應於上訴期間屆滿後20日
內向本院補提理由書(均須按他造當事人之人數附繕本)「切勿逕
送上級法院」。 
　　　　　　　　　　　　　　　    書記官　鄭雨涵
中　　華　　民　　國　　111 　年　　11　　月　　15　　日
本案所犯法條：
中華民國刑法第304條
以強暴、脅迫使人行無義務之事或妨害人行使權利者，處3年以
下有期徒刑、拘役或9千元以下罰金。
前項之未遂犯罰之。